【裁判字號】    88,簡上,171
【裁判日期】    890928
【裁判案由】    確認本票債權不存在
【裁判全文】
臺灣高雄地方法院民事判決  八十八年度簡上字第一七一號
    上  訴  人  丙○○
    訴訟代理人  張文嘉  律師
    被上訴人    裕融企業股份有限公司
    法定代理人  乙○○
    訴訟代理人  丁○○
                甲○○
右當事人間請求確認本票債權不存在事件，上訴人對於中華民國本院高雄簡易庭八十
七年度雄簡字第號第三五一０號判決提起上訴，本院判決如左：
    主  文
原判決關於駁回上訴人第二項請求之部分暨該部分訴訟費用之裁判均應廢棄。
確認被上訴人執有，由上訴人及訴外人黃淑珺所簽發，發票日民國八十七年六月二十
九日，面額新台幣陸拾陸萬元之本票，其中超過新台幣肆拾玖萬參仟伍佰參拾參元部
分之本票債權不存在。
原判決關於駁回上訴人主文第二項請求之部分暨該部分訴訟費用之裁判均廢棄。
其餘上訴駁回。
第一、二審訴訟費用由上訴人負擔十分之七，餘由被上訴人負擔。
    事  實
甲、上訴人方面：
一、聲明：
（一）原判決廢棄。
（二）被上訴人執有以上訴人及第三人黃淑珺為發票人，發票日民國八十七年六月二
      十九日，面額新台幣陸拾陸萬元之本票之債權不存在。
（三）第一、二審訴訟費用由被上訴人負擔。
二、陳述：除與原審判決書所載者相同茲予引用外，補稱：
（一）譚羽翔係被上訴人公司之職員，同時又身為國通汽車股份有限公司台南縣經銷
      商之業務代表，故其在本案兼具經辦賣車與貸款二種身分，而必須先有買車然
      後才有貸款，此乃天經地義之事，但上訴人只曾被閻學琦帶到譚羽翔賣車之台
      南市○○○路○段二一五號汽車展示場一次，上訴人到上述地點時，沒有向譚
      羽翔說要買車，當然買車之前一般會有之挑選車輛、詢問車輛性能、價格以及
      討價還價等全部沒有，上訴人甚至沒有與譚羽翔議定汽車價款，上訴人到上述
      展示場，譚羽翔便拿出證件與閻學琦一夥人指示上訴人在何處簽名，而上訴人
      不識字，連閱報能力都沒有，以為是如閻學琦所言要登記農地，故上訴人並不
      知當時是要買車，不知簽立契約與本票是與汽車貸款有關，而譚羽翔則是與閻
      學琦勾串詐騙上訴人。
（二）上訴人如有買車，則譚羽翔應將車輛交付上訴人，但上訴人簽完契約書及本票
      後，譚羽翔便將汽車、鑰匙連同出廠證明、汽車行照等全部交予閻學琦，車子
      由閻學琦開走，益可見譚羽翔是與閻學琦一起詐騙上訴人。
（三）上訴人如有買車，則應繳納貸款以外之現金羽譚羽翔，但上訴人並未支付分文
      現金款，顯然譚羽翔是向閻學琦收款，其必知非上訴人購買車輛。
（四）如係上訴人購車，則後來閻學琦帶上訴人去典當汽車時（從汽車公司回來後，
      被上訴人打電話告知上訴人積欠貸款利息未繳，上訴人始知悉以自己名義買車
      ，遂要求閻學琦趕快將汽車過戶出去，但此時上訴人尚不知以自己之土地設定
      抵押權予被上訴人），當得知價款數十萬元應歸上訴人取得，否則上訴人既未
      取得汽車，又未取得典當知車款，但土地卻被設定抵押權，豈非虧損嚴重，可
      知典當汽車當時。上訴人以自己名義購車，尚不知自己因簽發本票以及土地設
      定抵押而揹負車款債務。
（五）綜上所述可知，閻學琦與譚羽翔勾結，閻某僅支付少數現金款而取得一輛新車
      ，上訴人卻負擔汽車貸款，譚羽翔買車至少可賺取佣金，如汽車貸款是向一般
      金融行庫辦理，則對保時行庫人員必會告知上訴人是購買汽車，上訴人即不致
      被騙而簽立契約及本票，此有上訴人被訴詐欺之不起訴處分書可證，但譚羽翔
      利用其經辦賣車及經辦貸款之雙重身分，以致蒙騙上訴人得逞，被上訴人實不
      能向上訴人請求給付票款。
（六）依台灣台南地方法院檢察署八十八年度度偵緝字第七０五號、八十九年度偵緝
      字第六一號起訴書所載可知，閻學琪利用上訴人之不識字，誘騙上訴人在系爭
      本票及附條件買賣契約書上簽名。又業務員譚羽翔係國通汽車公司之業務員，
      代理被上訴人與上訴人辦理貸款事宜，譚羽翔對於閻學琪詐騙上訴人以上訴人
      名義購車及貸款之事情應無不知情之理，故依民法第九十二條第一項、第一百
      零五條之規定，上訴人自得撤銷受詐欺所為之發票行為，上訴人自無庸負系爭
      本票之發票人責任。
三、證據：援用原審之立證方法，並提出補充告訴狀影本、台灣台南地方檢察署八十
    八年度偵緝字第五三九號不起訴處分書、同署八十八年度偵緝字第七０五號、八
    十九年度偵緝字第六一號起訴書影本各一份。
乙、被上訴人方面：
一、聲明：求為判決駁回上訴。第二審訴訟費用由上訴人負擔。
二、陳述：除與原審判決書所載者相同茲予引用外，補稱：
（一）系爭車牌號碼Ｊ四—０六四八號之汽車，經被上訴人取回拍賣抵償後，上訴人
      尚積欠之貸款本金餘額為四十九萬三千五百三十三元。
三、證據：援用原審之立證方法。
    理  由
一、上訴人起訴主張：被上訴人以執有上訴人與訴外人黃淑珺共同於民國八十七年六
    月二十九日簽發，面額新台幣（下同）六十九萬元，受款人裕融企業股份有限公
    司，並免除做成拒絕證書之本票一紙為由（下稱系爭本票），向鈞院聲請本票裁
    定，經鈞院以八十七年度票字第一三三一八號裁定准許，被上訴人並持以聲請強
    制執行在案。惟上訴人係受詐騙始簽發系爭本票，上訴人與被上訴人間並無票據
    原因債權之存在。蓋訴外人萬長生、閻學琪以購買農地無自耕農身份而欲借用伊
    之自耕農身分受託登記為土地所有權人為由，向上訴人詐取土地所有權狀、印鑑
    章等物，詎渠等竟持該等文件向被上訴人貸款購買車號Ｊ四─０六四八之自小客
    車一輛，並將上訴人所有之不動產設定抵押權予被上訴人。被上訴人之代理人譚
    羽翔從未與上訴人接洽過任何買車事宜，亦未與上訴人商訂設定不動產抵押一事
    ，更未將車輛交付上訴人而反將車輛交付閻學琪。閻學琪於取得車輛後即未繳納
    貸款，被上訴人便聲請拍賣上訴人之不動產，顯見被上訴人之代理人譚羽翔與閻
    學琪有勾串詐騙上訴人之行為，故上訴人簽發系爭本票係因受該二人之詐欺而簽
    發，上訴人自得撤銷該發票行為，拒絕支付票款，又上訴人並無與被上訴人成立
    貸款契約之意思，二造對系爭本票債權是否存在既有爭執，上訴人自得起訴請求
    確認系爭本票債全部不存在。
二、被上訴人則以系爭本票係上訴人以附條件買賣方式向被上訴人購買系爭車輛時，
    所簽發之本票。系爭車輛之分期付款總價款為九十五萬九千一百十二元，頭期款
    九萬九千元於訂約日支付，其餘價款八十六萬零一百一十二元分期付款，自八十
    七年六月三十日起至九十年六月三十日止，每月一期，期付二萬三千八百九十二
    元。被上訴人交車時係由上訴人與閻學琪一同到場取車，被上訴人並未向上訴人
    施以任何詐術。上訴人取得車輛後，未按期交款，經通知其繳納亦置之不理。上
    訴人於本件訴訟進行中取回系爭車輛後，將之出售扣抵上訴人積欠之貸款、利息
    後，尚餘四十九萬三千五百三十三元之貸款本金未清償，上訴人主張系爭本票債
    全部存在為無理由，應予駁回。
三、上訴人起訴主張被上訴人以執有系爭本票為由，向本院聲請本票裁定，經本院以
    八十七年度票字第一三三一八號裁定准許，被上訴人並持以聲請強制執行在案等
    事實，業據上訴人提出本院八十六年度票字第一三三一八號裁定為證，且為被上
    訴人所不爭執，足堪信為真實。
四、上訴人另主張訴外人萬長生、閻學琪以詐欺之方式取得上訴人之土地所有權狀、
    印鑑章後，勾串被上訴人之業務員譚羽翔，以上訴人名義與被上訴人就系爭汽車
    成立附條件買賣契約，並誘騙上訴人簽發系爭本票，同時將上訴人之土地設定抵
    押權予被上訴人，且上訴人將系爭汽車交付閻學琪，並非交付上訴人，二造間並
    未成立買賣契約等事實，固據上訴人提出本院八十七年度拍字地三二二一號裁定
    、土地謄本、台灣台南地方法院檢察署八十八年度偵緝字第五三九號不起訴處分
    書、八十九年度偵緝字第六一號起訴書等各一份為證，惟為被上訴人所否認，並
    以前詞置辯。經查：
（一）上訴人主張其因不識字，受閻學琪與譚羽翔之詐騙而至被上訴人汽車展示場時
      ，原以為係要商談以上訴人名義代閻學琪登記為農地所有權人一事，並不知渠
      等要求其簽署之附條件買賣契約書及本票等非土地過戶文件而係有關購車文件
      云云，業據譚羽翔於台灣台南地方法院檢察署檢察官偵查上訴人控告譚羽翔詐
      欺一案中否認在卷，此有台灣台南地方法院檢察署八十八年偵緝字第五三九號
      不起訴處分書一份在卷可稽，且上訴人既自認簽發系爭本票及附條件買賣契約
      書，則上訴人雖不識字，但非失聰、失明或失智之人士，且年紀在四十歲以上
      ，有相當之社會經驗，此由其願意充當閻學琪購買農地之人頭即可得知，依一
      般經驗法則，當不致於在閻學琪看車當時，將渠等有關購車事項之言談內容誤
      認為洽談購買農地或全部充耳不聞，更何況一般土地交易大多在代書處、律師
      事務所或契約當事人之住居所或介紹人之處所商談，鮮有在汽車公司展示場進
      行者，足認上訴人主張不知當時係進行購車交易，亦不知所簽署之文件係本票
      及附條件買賣契約書云云，不足採信。
（二）上訴人另主張被上訴人未將系爭車輛交付上訴人一節，不僅為被上訴人所否認
      ，且台南地方法院檢察署檢察官偵查閻學琪詐欺案件（該署八十七年度偵字第
      一三二五七號）時，系爭本票之共同發票人黃淑珺亦到案證稱閻學琪以允給好
      處，要求黃淑珺當其人頭，向汽車公司詐購汽車等語，此有前開台灣台南地方
      法院檢察署八十八年度偵緝字第五三九號不起訴處分書在卷可查，另上訴人於
      該偵查案件審理時，復自承曾與黃淑珺及閻學琪在台南將系爭車輛典當，足見
      上訴人係自願以其名義出名代閻學琪向被上訴人購買系爭車輛，並於受領系爭
      車輛之交付後，自願將系爭車輛交付閻學琪使用，否則上訴人經被上訴人催繳
      貸款後，既已知悉本身為汽車貸款人且貸款餘額未繳納之情況下，焉有通知閻
      學琪並與之及黃淑珺三人速將汽車典當予當舖之理（見上訴人八十九年五月十
      日當庭提出之準備書狀）。至上訴人所有新化鎮○○○段二一之四地號土地，
      為何會設定抵押權予被上訴人作為款之擔保，不論上訴人係出於自願或係因受
      閻學琪之詐欺所為，與系爭附條件買賣之簽訂並無關係，自不得以上訴人不可
      能以自己土地為擔保，幫助閻學琪購車為由，而推測被上訴人之業務員譚羽翔
      有與閻學琪共同詐欺之行為，更何況譚羽翔並未與閻學琪共同詐欺上訴人購車
      之事實，亦經台灣台南地方檢察官確認無訛，而為譚羽翔不起訴處分。
（三）上訴人另主張受閻學琪、譚羽翔之詐欺始簽發系爭本票，爰依民法第九十二條
      第一項、第一百零五條之規定，撤銷系爭本票之發票行為云云，固據提出台灣
      台南地方法院檢察署八十八年度偵緝字第緝字第七０五號、八十九年度偵緝字
      第六一號之起訴書一份為證，惟查，偵查機關所為之事實認定，如與民事法院
      調查之結果不同，並無拘束法院依自由心證認定事實之效力，且上訴人自始即
      係自願出面以自己名義與被上訴人簽訂附條件買賣契約書並簽發本票，且並無
      證據足以證明被上訴人知悉上訴人受閻學琪詐欺一事，已如前述，故上訴人主
      張撤銷系爭本票之發票行為，於法不合，不足採信。至於上訴人之土地遭閻學
      琪設定抵押權予被上訴人一事，或係受閻學琪之詐欺所為，然此僅涉及設定抵
      押權行為是否得撤銷之問題，與系爭本票之發票行為無關。
（四）綜上所述可知，上訴人辯稱未向被上訴人購買系爭車輛且不知所簽發之系爭本
      票係擔保車款支付之支票云云，與事實不符，不足採信。
五、按「票據債務人不得以自己與發票人或執票人之前手間所抗辯之事由對抗執票人
    。但執票人取得票據出於惡意者不在此限」，票據法第十三條定有明文，依該條
    之反面解釋，票據債務人固得以自己與直接前後手之執票人間之票據原因關係不
    存在對抗執票人，然本件上訴人主張票據之原因債權即系爭汽車買賣關係不存在
    ，既不足採信，上訴人自不得主張拒絕支付票款。又查被上訴人於本件訴訟進行
    中，已取回系爭車輛，並以四十九萬四千元之價格轉售第三人，用以抵扣上訴人
    所積欠之貸款本金及利息後，尚餘借款本金四十九萬三千五百三十三元未清償等
    事實，為二造所不爭執，足認系爭本票之原因債權在上開清償之範圍內已不存在
    ，從而系爭本票債權於超過四十九萬三千五百三十三元以外之範圍內，本票債權
    已因清償而不存在，依票據法第十三條之反面解釋，上訴人主張該清償部分之本
    票債權不存在為有理由，原審駁回上訴人該部分之請求，於法不合，應予廢棄改
    判如主文第一、二項所示。另上訴人超過該部分之請求，為無理由，原審駁回上
    訴人該部分之請求，洵屬正當，上訴人上訴意旨謂該部分判決不當，應予廢棄改
    判云云，為無理由，應予駁回。
六、據上論結，本件上訴為一部有理由、一部無理由，依民事訴訟法第四百三十六條
    之一第三項、第四百四十九條第一項、第四百五十條、第七十八條，判決如主文
    。
中      華      民      國    八十九    年      九      月    二十八    日
                              臺灣高雄地方法院民事第六庭
~B審判長法官  陳明富
~B法      官  林玉心
~B法      官  吳文婷
右為正本係照原本作成。
本判決不得上訴。
中      華      民      國    八十九    年      九      月    二十六    日
~B法院書記官  王少玲


司法院資訊處製作；財團法人民間司法改革基金會備份。
